【裁判字號】    92,台上,4384
【裁判日期】    920808
【裁判案由】    搶奪
【裁判全文】
最高法院刑事判決                              九十二年度台上字第四三八四號
    上  訴  人  臺灣高等法院高雄分院檢察署檢察官
    被      告  甲○○
右上訴人因被告搶奪案件，不服臺灣高等法院高雄分院中華民國九十年二月二十七日
第二審更審判決（八十九年度上更(一)字第三二０號，起訴案號：臺灣高雄地方法院檢
察署八十六年度偵字第一二三四四號），提起上訴，本院判決如左：
    主  文
原判決撤銷，發回臺灣高等法院高雄分院。
    理  由
本件原判決以公訴意旨略稱：被告甲○○與王瑞豐（現由軍事審判機關更審中）基於
共同意圖為自己不法所有之犯意聯絡，於民國八十六年五月十八日晚九時二十分許，
由王瑞豐騎乘屬被告所有之車號ＯＫＵ｜六七三號重型機車，後載被告，在高雄縣鳳
山市○○路五十號前，自後尾隨在前由洪黃麗更騎乘，後載其女洪偉萍、洪巧蒨之機
車，趁洪黃麗更不及注意之際，自洪黃麗更左側，由被告出手搶奪洪黃麗更所有置放
於該機車前置物籃內之黑色皮包一個（內有新臺幣約六千元、國民身分證、銀行存摺
、提款卡、駕駛執照、行車執照及項鍊等財物），得手後，共乘機車逃逸，洪黃麗更
則駕車自後追趕並記下該機車為綠色，車牌號碼係ＯＫＵ｜六七三號後，報警循線於
高雄縣鳳山市○○路六巷二四號查獲被告。因認被告涉犯刑法第三百二十五條第一項
普通搶奪罪嫌等情。而經審理結果，認被告被訴之罪嫌，尚屬不能證明，因將第一審
論處被告共同意圖為自己不法之所有，而搶奪他人之動產罪刑之判決撤銷，改判諭知
被告無罪。
惟查審理事實之法院對於被告有利及不利之證據，應一律注意，詳為調查，綜合全案
證據資料，本於經驗法則以定其取捨，並將取捨證據及得心證之理由於判決內詳為說
明。故證據雖已調查，而尚有其他必要部分並未調查者，即難遽為被告有利或不利之
認定。依原判決理由說明，係以告訴人洪黃麗更僅看到行搶者側面一、二秒鐘，且係
在匆忙中之印象，而其在原審調查中既供稱：「前面那個人被後面那個人擋住了，我
連正面、背面、側面都沒看見」，則其在警局焉能指認王瑞豐之年齡、胖瘦、頭髮、
穿著與搶犯相符，其指述之正確性堪慮及洪黃麗更雖指認行搶者騎乘機車之車牌號碼
，但就目擊該車牌號碼所憑光線來源之供述，前後不一，而案發地點屬熱鬧地區，有
其他車輛往來，其指認有與他車混淆錯誤之虞等情，認洪黃麗更之指述，難執為不利
於被告之認定。然告訴人洪黃麗更在原審仍供稱其遭搶後，曾尾追行搶者騎乘之機車
達五百公尺之遠，並堅稱被告為警逮獲時所穿衣服顏色與下手搶奪者相同，有把握指
認係被告行搶沒錯（見原審卷第一二一頁至第一二三頁背面），另證人即洪黃麗更之
女洪偉萍亦證稱：「（問：車號妳有記下？）有的，車號我沒有記錯」、「（問：你
是多遠看到他的車牌？）只有五、六公尺而已的距離，只有辦公室沙發到櫃子那邊之
距離」（見原審卷第一二二頁背面、第一二三頁）。而警方人員循洪黃麗更報案時提
供之線索（機車係綠色，車牌號碼ＯＫＵ｜六七三號，行搶者都穿白色上衣）查獲被
告時，被告係身著米白色上衣，並供稱：「當晚我穿米白色上衣，卡級色長褲」（見
第一審卷八十六年九月二十三日訊問筆錄）。而被告所有之車牌號碼ＯＫＵ｜六七三
號機車，於警查獲時仍有餘熱，顯係不久前曾使用過，復經證人即查獲員警張水居結
證在卷（見原審卷第一五一頁），若洪黃麗更對行搶者騎乘之機車車牌號碼指認有誤
，何以其女洪偉萍就其親身經歷之事，會與其母洪黃麗更發生相同之錯誤？何以洪黃
麗更指認行搶者騎乘之機車顏色及所穿上衣顏色，適與被告所有機車之顏色及當日穿
著上衣之顏色合？何以遭洪黃麗更指證係行搶者騎用之機車，恰有不久前曾使用過
之跡證？原判決就上開不利於被告之積極證據，是否可採，俱未審認、說明，自有理
由不備之違法。再者洪黃麗更於原審調查被搶地點光線如何乙事，供稱：「在那裏有
路燈」（見原審卷第一二二頁），而其在軍事檢察官偵查時證稱：「我看見皮包被搶
，當場立刻記住了對方的車號，當時甫擦身而過，我的車頭燈已照到了對方的車牌號
碼，且被搶地點前方約十公尺處就有一間廿四小時營業的全家便利超商，非常的光亮
，所以當場立刻就看的非常清楚」（見第一審卷第三三頁），均僅係就案發現場及其
尾追行搶者過程中個人認知之光線來源加以說明，參以夜間街衢上燈光來源眾多，車
燈、商店照明設備、路燈，同時齊備之情形，所在多有，反倒是僅有單一光線來源之
情形，較屬罕見，洪黃麗更上開供述，是否意指事發現場及其尾追行搶者過程中，光
線來源不止一端，甚為明亮，已能明確辨視車牌號碼？能否以其未能一次供明現場所
有之光源，即推論其指述可疑，而不予採納，仍待研求。又洪黃麗更自警訊、偵查、
第一審、上訴審迄原審，一再指認坐在機車後座下手行搶者確係被告無誤，在偵查中
更是明確指稱：「他坐後座，當天他未戴（筆錄誤載為帶）眼鏡」（見偵查卷第十五
頁），以此與被告在偵查中之選任辯護人陳稱：「被告係因視力不好，不用服兵役」
（見同上卷第十三頁背面），相互印證，是否足以證明洪黃麗更之指認無誤，否則何
以如此巧合（即被告視力不佳，未戴眼鏡，而由王瑞豐駕駛）？又機車為何人所有，
與該所有權人在場時是否必然由其駕駛該機車，於經驗法則或論理法則上，並無一定
之定則可循，而現役軍人禁止騎乘機車，依據為何？是否所有現役軍人均一體遵守，
亦非無疑，原判決以應由機車所有人駕騎機車及事發時王瑞豐為現役軍人，依規定不
得騎乘機車，指駁洪黃麗更指訴被告坐於機車後座，與常情不符，其採證是否合乎證
據法則，亦待研求。況且被告與王瑞豐於事發後一小時左右，即為警查獲，已經被告
供明在卷（見原審卷第一五一頁），渠二人在警訊中提出之不在場證明，乃當日下午
九時三十分二人同赴鳳山市工協新村之欣欣理髮廳理髮。惟渠二人就理髮過程之供述
並不一致（被告供稱：「我是給曾玉霞理，王瑞豐給曾玉霞的姊姊理」，王瑞豐供稱
：「我二人是甲○○先理，我在旁等著，都是由同一人為我們理的，甲○○理完再由
同一人為我理」，見上訴卷第二八頁）。而被告與王瑞豐均係鳳山市案發地點附近土
生土長之人，已經證人即警員張水居、郭家興結證在卷（見第一審卷八十六年十月四
日訊問筆錄），則事發當晚共乘機車行經之路徑，既係渠二人平日經常出入之處所，
渠等自應了然於胸，若渠等確係同乘一輛機車折返王瑞豐住處，何以二人就離開該理
髮店載送王瑞豐返回住處路程之供述，相去甚遠？若王瑞豐係因坐於機車後座且一路
與被告聊天，致未注意返家路徑，其在警訊中何以不據實說明？其既經被告送返家中
，事發後警方人員循線至王宅找尋王瑞豐時，其何以不在家？渠二人若於當日晚九時
三十分同赴欣欣理髮廳理髮，何以二人有上述截然不同之供述？又被告及王瑞豐獲案
後，是否拍攝照片？若有，由該照片呈現之頭髮狀況，能否判定是否剛理過頭髮？凡
此，關係被告否認犯罪之辯解，能否採信，自應深入查證根究明白。檢察官上訴意旨
執此指摘原判決未盡證據調查能事，非無理由，應認原判決仍有撤銷發回更審之原因
。
據上論結，應依刑事訴訟法第三百九十七條、第四百零一條，判決如主文。
中      華      民      國    九十二    年      八      月      八      日
                              最高法院刑事第一庭
                                  審判長法官  施  文  仁
                                        法官  林  永  茂
                                        法官  蕭  仰  歸
                                        法官  張  清  埤
                                        法官  呂  永  福
      右正本證明與原本無異
                                              書  記  官
中      華      民      國    九十二    年      八      月     十四     日
                                                                       ：


司法院資訊處製作；財團法人民間司法改革基金會備份。
